【裁判字號】    90,台上,169
【裁判日期】    900111
【裁判案由】    違反槍砲彈藥刀械管制條例
【裁判全文】
最高法院刑事判決                                  九十年度台上字第一六九號
    上  訴  人  甲○○
右上訴人因違反槍砲彈藥刀械管制條例案件，不服台灣高等法院中華民國八十七年十
一月十九日第二審判決（八十七年度上訴字第四六三四號，起訴案號：台灣新竹地方
法院檢察署八十七年度偵字第一三○二號），提起上訴，本院判決如左：
    主  文
原判決撤銷，發回台灣高等法院。
    理  由
本件原判決認定上訴人甲○○於民國八十六年五、六月間某日，在其新竹縣竹東鎮○
○路五十五號五樓住處，受友人吳雙良（已於八十六年六月間死亡）委託，保管吳雙
良所有可發射具殺傷力之改造玩具手槍一支（內含彈匣一個）及具殺傷力之子彈二顆
，上訴人收受後即將該槍枝及子彈放置於其住處內，未經許可而寄藏該槍枝、子彈。
八十六年八月下旬某日晚十一時許，上訴人至新竹縣竹東鎮○○路○段二五四號二樓
錢櫃ＴＶ－ＰＵＢ喝酒，不滿服務人員態度欠佳，乃返回其住處，持該槍枝及子彈二
顆，再折回前述錢櫃ＴＶ－ＰＵＢ，往天花板射擊二槍示威（毀損部分，未經告訴）
，並以加害之事，恐嚇在場之劉家孟、房秀琴、王美文，使彼等三人心生畏懼，危害
於安全，旋上訴人即將該槍枝，攜往新竹縣竹東鎮○○路旁之林場舊址空屋內繼續藏
匿。經人檢舉，嗣於八十七年二月二十五日下午十時二十五分許，在新竹縣竹東鎮○
○街九十三號前遭警逮捕，上訴人隨即於警訊中自白並供述前開槍枝來源及去向，經
警於同日下午十一時五十分許，在前揭空屋內查獲扣案之可發射子彈具殺傷力之改造
玩具手槍一支等情。因而維持第一審從一重論處上訴人未經許可，寄藏可發射子彈具
殺傷力之槍枝罪刑（並宣告於刑之執行完畢或赦免後，令入勞動場所強制工作，期間
三年）之判決，駁回上訴人在第二審之上訴，固非無見。
惟查：(一)、槍砲彈藥刀械管制條例第十九條第一項規定：「犯第七條、第八條、第十
條、第十一條、第十二條第一項至第三項、第十三條第一項至第三項之罪，經判處有
期徒刑者，應於刑之執行完畢或赦免後，令入勞動場所，強制工作，其期間為三年」
。此項規定不問對行為人有無預防矯治其社會危險性之必要，一律宣付強制工作三年
，限制其中不具社會危險性之受處分人之身體、自由部分，其所採措施與所欲達成預
防矯治之目的及所需程度，不合憲法第二十三條所定之比例原則，已經司法院大法官
會議於八十七年十二月十八日作成釋字第四七一號解釋，就其中不問行為人有無預防
矯治其社會危險性之必要，一律宣付強制工作三年之部分，宣告違憲，應自該解釋公
布之日起不予適用。惟犯該條例第十九條第一項所列舉之罪，如依個案情節，考量行
為人所為行為之嚴重性、行為人所表現之危險性，及對於行為人未來行為之期待性相
當，而符合比例原則者，仍應適用該條例宣告保安處分，作特別預防之處置，以達教
化與治療之目的。原判決從一重論處上訴人該條例第十一條第四項未經許可寄藏可發
射子彈具有殺傷力之改造手槍罪刑，惟上訴人之行為是否有預防矯治其社會危險性之
必要？又依其犯罪情節，考量其行為之嚴重性、所表現之危險性，及對於上訴人未來
行為之期待性，是否相當而符合比例原則？原判決未於理由內為必要之說明，遽予判
決，並適用該條例宣告保安處分，自有判決理由不備之違法。(二)、證據之證明力，固
由法院自由判斷之；然無證據能力，不得作為判斷之依據，刑事訴訟法第一百五十五
條定有明文。原判決認定上訴人持前述改造具殺傷力之槍枝（裝有具殺傷力之子彈二
顆），折回錢櫃ＴＶ－ＰＵＢ，往天花板射擊二槍示威，並以加害之事，恐嚇在場之
劉家孟、房秀琴、王美文，使彼等三人心生畏懼，危害於安全等情，係以陳碧怡於警
訊之證詞為主要論據。惟查陳碧怡於警訊供稱：「我聽同事房秀琴說，店裏有人開槍
，開槍的人長得很高，開完槍就離開，二槍子彈擊中屋頂的天花板……接著王美文對
我說是綽號『昌平』之甲○○所開槍」等語（見偵查卷第十三頁），足見陳碧怡於警
訊陳述係就聽聞而言，非親眼目睹其事，屬傳聞證據，自無證據能力。原判決以無證
據能力之證詞，資為論斷犯罪之依據，自非適法。(三)、當事人在審判期日前或審判期
日，聲請調查之證據，如法院未予調查，又未認其無調查之必要，以裁定駁回之，或
雖經調查，其所得如何不足採取，亦未於判決理由內予以說明，其踐行之訴訟程序，
即難謂合法。卷查上訴人於警訊即供稱至錢櫃ＴＶ－ＰＵＢ開槍後，就不想再持有該
槍枝，所以將該槍枝丟棄於瓦礫堆（見偵查卷第四頁反面），於原審復辯稱伊於八十
六年八月底即將該槍枝丟棄，已無再持有或藏匿該槍枝之意云云，並聲請傳訊陪同上
訴人丟棄槍枝之友人陳思堯（見原審卷第二十二頁反面、第二十五頁正反面）。原審
就此未傳訊至新竹縣竹東鎮○○路旁之林場舊址空屋內查獲槍枝之警員，調查該槍枝
是否任意棄置，或有掩蓋（避免他人發現，可於日後需要時，隨時再取出使用），並
傳訊證人陳思堯，調查上訴人將該槍枝置於前述林場舊址空屋內，是否有繼續藏匿該
槍枝之意思，復未說明何以不為傳訊調查之理由，逕予判決，自有判決不載理由及證
據調查未盡之違法。以上或為上訴意旨所指摘，或為本院得依職權調查之事項，應認
上訴為有理由，原判決有撤銷發回更審之原因。
據上論結，應依刑事訴訟法第三百九十七條、第四百零一條，判決如主文。
中      華      民      國     九十     年      一      月     十一     日
                              最高法院刑事第十一庭
                                  審判長法官  陳  炳  煌
                                        法官  陳  正  庸
                                        法官  陳  世  雄
                                        法官  吳  信  銘
                                        法官  徐  文  亮
      右正本證明與原本無異
                                              書  記  官
中      華      民      國     九十     年      一      月     十六     日


司法院資訊處製作；財團法人民間司法改革基金會備份。
